【裁判字號】    95,台上,3576
【裁判日期】    950629
【裁判案由】    殺人等罪
【裁判全文】
最高法院刑事判決            九十五年度台上字第三五七六號
    上  訴  人  丙○○
                        在押）.
    選任辯護人  王東山律師
    上  訴  人  乙○○
                        11之.
    選任辯護人  李孟融律師
    上  訴  人  甲○○
                        巷20弄20號（另案在台灣台北監獄執
                        行中）.
上列上訴人等因殺人等罪案件，不服台灣高等法院中華民國九十
五年二月八日第二審判決（九十四年度上訴字第三八四號，起訴
案號：台灣士林地方法院檢察署九十二年度偵字第一０四一二、
一一一六一號），提起上訴，本院判決如下：
    主  文
上訴駁回。
    理  由
按刑事訴訟法第三百七十七條規定，上訴於第三審法院，非以判
決違背法令為理由，不得為之。是提起第三審上訴，應以原判決
違背法令為理由，係屬法定要件。如果上訴理由狀並未依據卷內
訴訟資料，具體指摘原判決不適用何種法則或如何適用不當，應
認其上訴為違背法律上之程式，予以駁回。本件原判決認定上訴
人丙○○於民國九十二年十月九日晚間十一時五十分許，在台北
縣淡水鎮○○路一二九巷十九號「夜花園茶室」門口，因茶室老
闆呂清芳出言阻止其上樓找楊志銘理論賭債之事，二人因而發生
爭執。詎丙○○竟基於殺人之犯意，持潘家宏（通緝中）交其攜
帶之以色列製，內裝有具有殺傷力之口徑9mm 制式子彈三顆之制
式半自動手槍一支，朝呂清芳左胸前，近距離射擊一槍，致呂清
芳當場倒地，雖經送醫治療，仍於翌日清晨一時許不治死亡。丙
○○於射殺呂清芳後，為躲避追緝，急需經費，遂另行起意，基
於恐嚇取財之概括犯意，以電話連續恐嚇如原判決附表（下稱附
表）所示之人交付金錢，作為逃亡費用，致其等心生畏懼，紛紛
走避或將電話關機，而未交付金錢。詎丙○○為使神龍遊藝場、
欣聯藝術廣場二商家就範，承前恐嚇取財之概括犯意，於九十二
年十一月二十四日凌晨三時三十分許，攜帶其未經許可，而持有
之捷克製制式半自動手槍二支、屬獵槍之制式霰彈槍一支、具有
殺傷力之9mm口徑制式子彈十四顆、制式霰彈十二顆、直徑約8.9
mm金屬彈頭之土造子彈二十顆、可供上開二支手槍使用之子彈二
顆及彈匣等物，夥同共同基於單純恐嚇犯意之上訴人乙○○、甲
○○及經原審判處罪刑確定之康文祺三人，至附表編號三所示之
神龍遊藝場前，四人均頭戴頭罩，分持前開槍枝，朝該遊藝場店
面大門玻璃射擊，乙○○並在現場撿拾彈殼。射畢，四人再於同
日凌晨三時五十六分許，至附表編號一所示之欣聯藝術廣場前，
由丙○○下車持前開霰彈槍一支朝該處店面玻璃射擊一槍，旋共
同乘車離去，致生危害神龍遊藝場、欣聯藝術廣場經營者之財產
安全，嗣經警循線查獲等情。因而撤銷第一審不當之判決，改判
論處上訴人丙○○殺人；又共同未經許可，持有手槍罪刑。甲○
○、乙○○共同未經許可，持有手槍罪刑。已綜核全部卷證資料
，詳加斟酌論斷，敘明其所憑之證據及認定之理由。並就丙○○
所辯，係與呂清芳拉扯時，槍枝不慎走火所致，無殺人故意；乙
○○所辯僅陪同丙○○前去開槍，未實際持有槍彈；甲○○所辯
未與丙○○共同持槍前往射擊云云，認均係畏罪飾卸之詞，不足
採信，詳予指駁說明。並以丙○○持以行兇之以色列製半自動制
式手槍一支，具有強大殺傷力，持以對人體要害射擊，可致人於
死，當為丙○○所明知，猶悍然持槍朝正欲自地上起身之呂清芳
左胸部位要害部直接射擊，並無猶豫或停頓，致呂清芳左胸部受
槍擊而死亡，顯見其持槍射擊，具有直接殺人之故意，至為灼然
。且丙○○當時係用腳踢倒呂清芳，嗣呂清芳用手將自己上半身
撐起來約四五度，已往上仰之際，為站立之丙○○槍擊，非呂清
芳左手拉住其所持手槍之槍管並於拉扯中槍枝走火致擊中呂清芳
胸部致死。而證人郭晉華、陳國雄先後所為，當時丙○○曾與呂
清芳拉扯及現場另有他人持槍之證言，均如何不足為丙○○有利
之認定。另甲○○確曾與丙○○等人共同持槍至神龍遊藝場及欣
聯藝術廣場二處射擊，業經其本人於檢察官偵查庭訊時供述屬實
，核與共犯丙○○、康文棋、乙○○供證相符，是甲○○確曾共
同持有扣案槍彈堪足認定。亦均經於判決中析論綦詳，俱有卷存
之證據資料可資覆按，從形式上觀察，並無判決理由不備及認定
事實未依證據之違法情形存在。又證據之取捨及證明力之判斷，
俱屬於事實審法院之職權，判決內若已論敘其何以作此判斷之心
證理由，且其取捨判斷不違背經驗法則或論理法則，即不生判決
違背法令之問題。原判決係依憑上訴人等及共犯康文棋之供述，
證人鍾佩琪、李伯慧、林永盛、朱光燁之證詞，鑑定證人即法醫
陳標乾、陳明宏之證述，卷附相驗屍體證明書、履勘筆錄、勘驗
筆錄、驗斷書、法務部法醫研究所檢送之該所（92）法醫所醫鑑
字第一四六六號鑑定書、解剖屍體照片、案發現場照片、內政部
警政署刑事警察局槍彈鑑定書及所附照片、扣押筆錄、扣押物清
冊一覽表、扣押物品清單、神龍遊藝場暨欣聯藝術廣場被槍擊後
之大門玻璃碎裂之照片及扣案槍彈等證據，資為認定犯罪事實之
依據，並說明以腳踢他人腹部，因力道大小，未必留下外傷或腫
塊，則法醫以目視及觸診方式未發現呂清芳腹部有外傷或腫塊，
亦難執此認證人鍾佩琪所證述：丙○○有踢已倒地之呂清芳肚子
一節為不實。又本件槍擊係突然且快速，自難期目擊者對當時細
微之動作及情況皆能注意掌握並記憶清楚，是證人鍾佩琪證稱：
不知丙○○哪隻手持槍，槍口沒有噴火等語，與常情相符，不得
因此否定其所為證述之證明力。另扣案之槍、彈，有制式霰彈槍
之槍彈及彈殼，足證上訴人等確曾持有制式霰彈槍，並攜往神龍
遊藝場及欣聯藝術廣場射擊。且扣案霰彈槍子彈七顆為12GA UGE
之制式霰彈，認均具殺傷力，二顆係已擊發之12GAUGE 霰彈殼；
有內政部警政署刑事警察局槍彈鑑定書可稽，足認上訴人等確曾
持有具殺傷力之制式霰彈槍並射擊。經核其證據之取捨判斷並不
違背經驗法則或論理法則，自不得任指判決違法。又證人之陳述
有部分前後不符，或相互間有所歧異時，究竟何者為可採，法院
仍得本其自由心證予以斟酌，非謂一有不符或矛盾，即應認其全
部均為不可採信，若其基本事實之陳述，果與真實性無礙時，仍
非不得予以採信。查原判決已就證人鍾佩琪於警詢、偵查中及法
院審理時前後之供述，說明其取捨之理由，況其就丙○○如何槍
擊呂清芳之基本事實，所為供述均屬一致，尚不能因其就先前有
無見過丙○○之細節部分之供述，有所歧異，遽認其證言不實。
另按共同實施犯罪行為，在合同意思範圍內，相互利用他人之行
為，以達其犯罪之目的，原不必每一階段均參與，祇須分擔犯罪
行為之一部，即應對於全部所發生之結果共同負責。而共同正犯
之意思聯絡，不限於事前有所協議，於行為當時，基於相互之認
識，以共同犯罪之意思參與者，亦無礙於共同正犯之成立。原判
決依卷存證據資料，認甲○○、乙○○皆知丙○○有攜帶槍枝且
欲開槍射擊示威，其等基此認知，不僅隨同前往，且分別為下車
持槍射擊或撿拾彈殼或在車上等候接應等配合之行為，顯見甲○
○、乙○○二人就丙○○之持槍射擊行為，不僅有共同正犯之犯
意聯絡，並有行為之分擔，此尚不因槍枝係何人提供，有無實際
觸碰槍枝而有異，原判決依共同正犯論擬，自屬正當合法。又有
罪判決事實之記載，旨在辨別犯罪之個別性。犯罪之時間，除有
特殊情形外，並非構成犯罪事實之要素。故依訴訟資料為記載已
達於可得而定之程度，而無礙於犯罪個別性之辨別者，自不生違
背法令之問題。原判決認定丙○○係於九十二年十月九日接近二
十三時五十分許之時間，在「夜花園茶室」門口槍殺呂清芳，嗣
呂清芳係於當日二十三時五十一分許送醫急救。該有關犯罪時間
之認定，已足確認其殺人犯行之個別性，不致與其他行為混淆，
自無違法可言。再刑事訴訟法所稱依法應於審判期日調查之證據
，係指與待證事實有重要關係，在客觀上顯有調查必要性之證據
而言，故其範圍並非漫無限制，必其證據與判斷待證事實之有無
，具有關連性，得據以推翻原判決所確認之事實，而為不同之認
定，若僅係枝節性問題，或與待證事實無關，自均欠缺其調查之
必要性。依原判決所認定丙○○槍殺呂清芳時，楊志銘當時係在
「夜花園茶室」二樓，自無從目睹樓下門口所發生之情形，其供
述內容與丙○○殺人犯行之待證事實顯無重要關係，尤不影響於
判決之結果，在客觀上不具調查之必要性，原審未傳喚其到庭為
證，並無違法之處。而量刑之輕重，係屬事實審法院得依職權自
由裁量之事項，苟已斟酌刑法第五十七條各款所列情狀，而未逾
越法定刑度，不得遽指為違法。原判決就丙○○犯罪情節，已在
事實欄明白認定，及於理由欄詳加論斷，最後敘明審酌其犯罪動
機、手段、所生危害等一切情狀之具體事由，在法定刑範圍內，
量處適當之刑，難謂有何違法。丙○○上訴意旨謂其無殺人故意
，證人鍾佩琪之證詞不實，原判決採證違法且量刑過重；乙○○
上訴意旨謂其僅在場撿拾彈殼，未實際持有槍彈；甲○○上訴意
旨謂其未參與持槍射擊犯行云云。均屬對事實審法院已經調查說
明之事項或採證認事職權之適法行使，徒憑己見，重為事實上之
爭辯或任意指摘，自不足據以辨認原判決已具備違背法令之形式
。又原審審判期日，審判長確曾就上訴人等持有制式霰彈槍部分
，依法告知將檢察官起訴之法條，變更為槍砲彈藥刀械管制條例
第八條第四項。此經書記官播放該審判期日之錄音查明屬實，並
更正筆錄在卷。且當日審判長已將卷內證物、筆錄及文書一一指
明其出處後，提示當事人及辯護人，令其辨認宣讀或告以要旨，
此觀審判筆錄之記載自明，尚難因該筆錄之記載偶較簡略，而認
原審審判所踐行之訴訟程序違法。另本案到庭執行職務之檢察官
係姜貴昌，原判決誤繕為陳維練，原審已依法裁定更正，亦無違
法可言。上訴人等上訴意旨執上開事由，指摘原判決程序違法，
難認係適法之第三審上訴理由。綜上所述，應認本件上訴違背法
律上之程式，從程序上予以駁回。至於原判決認定上訴人等另分
別犯刑法第三百四十六條第一項之恐嚇取財罪或同法第三百零五
條之單純恐嚇罪部分，核屬刑事訴訟法第三百七十六條第六、一
款所列不得上訴第三審之案件，原判決認定此部分與前開違反槍
砲彈藥刀械管制條例之重罪，而得上訴第三審部分有牽連犯關係
。但如前所述，重罪部分之上訴既不合法，此輕罪部分自無從依
審判不可分原則併為實體上之審判。從而應將本件上訴，從程序
上予以駁回。
據上論結，應依刑事訴訟法第三百九十五條前段，判決如主文。
中    華    民    國  九十五  年    六    月  二十九  日
                      最高法院刑事第四庭
                          審判長法官  池  啟  明
                                法官  劉  介  民
                                法官  郭  毓  洲
                                法官  韓  金  秀
                                法官  陳  世  雄
      本件正本證明與原本無異
                                      書  記  官
中    華    民    國  九十五  年    七    月    三    日
                                                      J


司法院資訊處製作；財團法人民間司法改革基金會備份。
